臺灣新北地方法院刑事判決
111年度訴字第60號
公  訴  人  臺灣新北地方檢察署檢察官
被      告  鄭國賢


選任辯護人  魏威凱律師(法律扶助)
上列被告因強盜等案件，經檢察官提起公訴（110年度偵字第469
93號），本院判決如下：
    主  文
鄭國賢竊盜，處拘役伍拾日，如易科罰金，以新臺幣壹仟元折算
壹日，緩刑貳年。
    事  實
一、鄭國賢於民國110年11月16日上午9時9分許，在新北市○○區○
    ○街000號前，見蔡志豐所有之自行車1台停放該處，未上鎖
    鍊且無人看管，即意圖為自己不法之所有而徒手竊取之，得
    手後欲離去之際，為蔡志豐發覺並上前攔阻，雙方發生拉扯
    等短暫輕微之肢體衝突後，鄭國賢將自行車置於現場而逃逸
    。旋蔡志豐與路人蔡宸昊於同日9時18分許，在同市區○○街0
    00號前制伏鄭國賢（鄭國賢於脫免逮捕過程中所涉傷害蔡志
    豐之行為，不該當準強盜行為，詳如下述），嗣警方據報於
    同日9時25分到場逮捕鄭國賢。
二、案經蔡志豐訴由新北市政府警察局三重分局報請臺灣新北地
    方檢察署檢察官偵查起訴。 。
    理  由
一、關於證據能力之意見：
  ㈠按被告以外之人於審判外之言詞或書面陳述，除法律有規定
    者外，不得作為證據，刑事訴訟法第159條第1項固有明文。
    惟被告以外之人於審判外之陳述，經當事人於審判程序同意
    作為證據，法院審酌該言詞陳述或書面陳述作成時之情況，
    認為適當者，亦得為證據；當事人、代理人或辯護人於法院
    調查證據時，知有上開刑事訴訟法第159條第1項不得為證據
    之情形，而未於言詞辯論終結前聲明異議者，視為有前項之
    同意，刑事訴訟法第159條之5亦有明文。查本判決下列引用
    被告以外之人於審判外之陳述，雖屬傳聞證據，惟因檢察官
    、被告及辯護人於本院審判期日皆陳明「均同意有證據能力
    （見本院卷第107頁），迄言詞辯論終結時均未聲明異議，
    本院審酌各該證據作成之情況，核無非法取證或證明力明顯
    偏低之瑕疵，以之作為證據，應屬適當，依前揭法條規定，
    認均有證據能力。
  ㈡次按刑事訴訟法第159條至第159條之5有關傳聞法則之規定，
    乃對於被告以外之人於審判外之言詞或書面陳述之供述證據
    所為之規範；至非供述證據之書證、物證則無傳聞法則規定
    之適用，如該非供述證據非出於違法取得，並已依法踐行調
    查程序，即不能謂其無證據能力。查下列非供述證據，並無
    證據證明係出於違法取得之情形，復經本院依法踐行調查程
    序，自均有證據能力。
二、認定犯罪事實所憑之證據及認定之理由：
  ㈠上揭事實，業據被告鄭國賢於警詢、檢察官偵訊、本院準備
    程序及審理時白白不諱（見偵卷第18-21、81-83頁、本院卷
    第54-57、108-113頁），核與證人蔡志豐、廖宸昊於警詢及
    本院審理時證述之情節大致相符（見偵卷第23-26、27-28頁
    、本院卷第99-105頁），並有現場監視器錄影畫面擷圖及上
    開自行車照片附卷可稽（見偵卷第37-61頁）。是被告之任
    意性自白，核與事實相符，堪予認定。
　㈡按刑法第329條規定旨在以刑罰之手段，保障人民之身體自由
    、人身安全及財產權，免受他人非法之侵害，以實現憲法第
    8條、第22條及第15條規定之意旨。立法者就竊盜或搶奪而
    當場施以強暴、脅迫者，僅列舉防護贓物、脫免逮捕或湮滅
    罪證三種經常導致強暴、脅迫行為之具體事由，係選擇對身
    體自由與人身安全較為危險之情形，視為與強盜行為相同，
    而予以重罰。至於僅將上開情形之竊盜罪與搶奪罪擬制為強
    盜罪，乃因其他財產犯罪，其取財行為與強暴、脅迫行為間
    鮮有時空之緊密連接關係，故上開規定尚未逾越立法者合理
    之自由形成範圍，難謂係就相同事物為不合理之差別對待。
    經該規定擬制為強盜罪之強暴、脅迫構成要件行為，乃指達
    於使人難以抗拒之程度者而言，是與強盜罪同其法定刑，尚
    未違背罪刑相當原則，與憲法第23條比例原則之意旨並無不
    符（大法官釋字第630號解釋文及理由書意旨參照）。從而
    ，刑法第329條準強盜罪所規定當場施以強暴、脅迫之行為
    ，須達於使人難以抗拒之程度，始足當之，倘行為人僅屬當
    場虛張聲勢，或僅與被害人、第三人有短暫輕微肢體衝突之
    情形，因未達使人難以抗拒之程度，自不能以該條之罪名相
    繩。訊據被告堅決否認有準強盜之犯行，其與辯護人辯稱：
    被告雖對蔡志豐有一次傷害行為，然蔡志豐仍持續追趕、圍
    捕被告，期間蔡志豐及廖宸昊亦有以動力交通工具追捕並阻
    擋被告離開等對峙行為，從案發時之客觀情狀以觀，蔡志豐
    仍有相當程度之抵抗能力，而尚未達難以抗拒之程度，是被
    告之行為與刑法第329條準強盜罪之構成要件有間，尚難因
    被告有輕微傷害蔡志豐之行為，遽以準強盜罪相繩等語。經
    查：
  1.被告於前揭時地竊得蔡志豐所有之自行車1台，得手後欲離
    去之際，為蔡志豐發覺並上前攔阻，被告為脫免逮捕，曾徒
    手攻擊蔡志豐，固有監視器錄影畫面擷圖附卷可稽（見偵卷
    第37-59頁）。惟本院於準備程序播放案發現場監視器錄影
    光碟內檔名為「R102-F02-035-D03-5.三信路、五華街口往
    自強路五段方向全景」之影音檔，勘驗結果如下：錄影畫面
    顯示時間(以下簡稱時間)「2021年11月16日09:10:12」時，
    被告騎乘自行車在畫面正上方路口處遭告訴人攔下；時間為
    同日「09:10:30」時，被告欲離開現場，遭告訴人用手拉住
    ，不讓被告離開；時間為同日「09:10:37」時，被告先出手
    攻擊告訴人的頭部約一、二下，告訴人也同時出手攻擊被告
    身體，被告因此跌倒在地，而告訴人仍有持續攻擊被告之動
    作；時間為同日「09:10:45」時，被告起身後與告訴人持續
    拉扯，被告掙脫告訴人之拉扯後，往道路中央方向逃逸，而
    告訴人緊追在後，之後兩人消失在畫面中。此有本院勘驗筆
    錄附卷可參（見本院卷第55-56頁）。由是可知，告訴人發
    覺被告竊取其自行車並用手拉住被告時，被告雖然有主動出
    手攻擊告訴人頭部約一、二下之動作，惟告訴人不僅立即還
    手攻擊被告，被告並因此跌倒在地，被告起身後雖與告訴人
    發生拉扯，惟已無明顯攻擊告訴人之肢體動作，且於掙脫後
    逃逸過程中，告訴人一直緊追在後，顯然被告傷害告訴人之
    行為，不足以壓抑告訴人之反抗。
　2.告訴人蔡志豐於110年11月16日9時許，至新北市立聯合醫院
    就診，經醫師診斷其受有右側眼瞼及眼周圍區域擦傷、鼻子
    擦傷、頸部擦傷、左側手部擦傷、右膝部擦傷及右側前胸壁
    挫傷等傷害，固有新北市立聯合醫院110年11月16日乙種診
    斷書1紙、蔡志豐受傷照片6張附卷可稽（見偵卷第35、61-6
    7頁）。惟證人蔡志豐於本院具結證稱：被告當時出拳要打
    我右眉毛的部位，剛好打中我的眼鏡，當下我沒有發現有流
    血，是路人跟我說，我才知道，因為眼鏡被打掉，我沒有感
    覺到，我臉部流血是因為被告出拳打到我的眼鏡，我被眼鏡
    的鼻墊刮傷；頸部的傷勢是我和被告相互拉扯時，被告要撥
    我時才會有抓傷，手指的傷勢是我趴到地上，因為當時被告
    跌倒在地，我的手指有抓著被告的衣領，所以我的手指有擦
    到地上； 右腳膝蓋的傷勢是被告要掙脫時推我，我可能因
    此被被告的身體帶下去，膝蓋撞到地面，所以才會受傷；左
    小腿是如何受傷的，我不太記得；（〔提示證人蔡志豐警詢
    筆錄第2頁第5行〕你於警詢時稱「被告在我臉上揍我一拳，
    我有追趕過去，但是被被告打的真的很痛跑不太動。」，是
    否有此情形？）沒有這件事情，我還是有再追，因為很久沒
    有跑步所以跑不太動。（為何你還要繼續追趕被告？）因為
    我覺得被告跑掉我就要追他，不然被告就跑掉了；（〔播放
    監視錄影畫面，並定格監視錄影畫面時間09：10：40〕畫面
    中跌落在地者及站立者分別是誰？）跌倒的人是被告，站立
    的人是我。（〔播放監視錄影畫面，並定格監視錄影畫面時
    間09：10：48〕在畫面左側準備逃跑之人及在右側追逐的人
    分別是誰？）左側的人是被告，右側的人是我；我在追逐被
    告及逮捕被告的過程中，被告沒有再度攻擊我；被告對我的
    攻擊行為，並沒有達到壓制我的行動自由的程度等情（見本
    院卷第99-103頁）。而證人廖宸昊於本院證稱：我沒有看到
    蔡志豐和被告扭打的情形；我在追被告的過程中及追到被告
    時，被告手上有拿傘揮我，我有閃開，我感覺有點要嚇唬我
    ，但沒有攻擊到我等情（見本院卷第103-105頁）。依證人
    蔡志豐及廖宸昊之證言可知，被告雖曾出手攻擊鄭國賢之頭
    部，惟打到鄭國賢之眼鏡，鄭國賢鼻部所受傷勢及流血情形
    ，係因其鼻子被眼鏡的鼻墊刮傷所致，至於鄭國賢頸部的傷
    勢是因其與被告相互拉扯時，被告欲撥開鄭國賢時始造成其
    頸部有抓傷，而鄭國賢之手指、右腳膝蓋與左小腿之傷勢均
    非被告攻擊所致，鄭國賢反擊被告時，被告因此跌落在地，
    且鄭國賢與廖宸昊於追逐及逮捕被告的過程中，被告未再攻
    擊鄭國賢與廖宸昊。準此，被告僅與告訴人蔡志豐發生短暫
    輕微之肢體衝突，蔡志豐反制被告之力道不輕，被告因此跌
    倒在地，顯見被告傷害告訴人蔡志豐之行為，尚未達於使蔡
    志豐難以抗拒之程度。
  3.告訴人蔡志豐證稱其身高為174公分，體重為82公斤，身體
    並無任何疾病等情（見本院卷第102頁）。而被告陳明其身
    高為164.5公分、體重72公斤，且罹患腰椎椎間盤突出之疾
    病等情（見本院卷第107-108頁），並有被告之新北市立聯
    合醫院門診病歷單、影像檢查報告等影本附卷可參（見本院
    卷第7569-85頁）。是告訴人蔡志豐之體型顯然較被告為壯
    碩及強健，益徵證人蔡志豐於本院審理時證稱：被告對我的
    攻擊行為，並沒有達到壓制我的行動自由的程度等情（見本
    院卷第102-103頁），應堪採信。
  4.由上析知，被告竊取上開自行車後，遭蔡志豐以手拉住，被
    告為脫免逮捕固有出手攻擊蔡志豐頭部約1、2拳之動作，惟
    蔡志豐旋即反制，被告並因此跌倒在地，其後雖與蔡志豐拉
    扯並趁機逃跑，然蔡志豐仍能向前繼續追趕被告，迄被告遭
    逮捕時止，被告未再攻擊蔡志豐及廖宸昊，足見被告與告訴
    人蔡志豐間僅屬短暫輕微之肢體衝突，並不足以壓抑蔡志豐
    之反抗，實未達於使蔡志豐難以抗拒之程度，揆諸前揭說明
    ，被告之行為尚不符刑法第329條準強盜罪之構成要件。
  ㈢綜上所述，本案被告竊盜之事證明確，其犯行應堪認定。
三、論罪之法律適用及量刑之審酌情形：
  ㈠核被告所為，係犯刑法第320條第1項之竊盜罪。公訴意旨認
    被告係犯刑法第329條之準強盜罪，容有未洽，已於前述，
    因其基本社會事實同一，爰依法變更起訴法條。
　㈡辯護人另主張被告犯後坦承犯行，態度良好，其因一時遭逢
    人生低谷而為本件犯行，犯罪情節尚屬輕微，且已與告訴人
    蔡志豐達成和解並取得原諒，實有適用刑法第59條規定酌減
    其刑之餘地等語。惟按刑法第59條規定：「犯罪之情狀顯可
    憫恕，認科以最低度刑仍嫌過重，得酌量減輕其刑。」該條
    所謂「犯罪之情狀可憫恕」，係指審酌刑法第57條各款所列
    事項以及其他一切與犯罪有關之情狀之結果，認其犯罪足堪
    憫恕者而言，必須犯罪另有特殊之原因與環境等，因在客觀
    上顯然足以引起一般同情，認為縱予宣告法定最低度刑猶嫌
    過重者，始有其適用。至於犯罪情節輕微、犯後坦承犯行等
    ，僅可為法定刑內從輕科刑之標準，不得據為酌減量減輕之
    理由。查本案被告係構成刑法第320條第1項之竊盜罪，該罪
    法定刑為「5年以下有期徒刑、拘役或50萬元以下罰金」，
    而被告所犯竊盜罪並無特殊之原因與環境，亦無縱予宣告法
    定最低度刑猶嫌過重之情形，是本件自無刑法第59條之適用
    餘地，辯護人此部分請求委無可採。
  ㈢爰以行為人之責任為基礎，並審酌被告以徒手方式竊取被害
    人蔡志豐置於路邊之自行車，欠缺尊重他人財產權之觀念，
    其所竊取之自行車價值約新臺幣（下同）5千元，案發後即
    為被害人蔡志豐取回，兼衡被告自陳其教育程度為國中畢業
    、目前從事外送竹碳水工作、家庭經濟狀況小康（見本院卷
    第112頁），暨犯後坦承犯行，且已與蔡志豐達成和解並賠
    償2萬元，有和解契約書1份在卷可考（見本院卷第41-42頁
    ）等一切情狀，量處如主文所示之刑，並諭知如易科罰金之
    折算標準。
  ㈣查被告未曾受有期徒刑以上刑之宣告，有臺灣高等法院被告
    前案紀錄表在卷可憑，其因一時短於思慮觸犯刑章，經此偵
    審程序之教訓後，當知所警惕，信無再犯之虞，又被告離婚
    後目前扶養年僅12歲且就讀特教班之女兒，且被告罹患腰椎
    椎間盤突出等疾病，有戶籍謄本、特教組疑似生施測評估家
    長同意書、新北市立聯合醫院門診病歷單等影本附卷可參（
    見本院卷第69-85頁），本院認其所受刑之宣告以暫不執行
    為適當，爰併宣告緩刑2年，以啟自新。
　㈤按犯罪所得已實際合法發還被害人者，不予宣告沒收或追徵
    ，刑法第38條之1第5項定有明文。查被告竊得之上開自行車
    1輛，已經被害人蔡志豐取回，業經蔡志豐陳明在卷，依上
    開規定，自無庸宣告沒收或追徵。
四、不另為不受理諭知部分：
　㈠公訴意旨另以：被告於110年11月16日上午9時許，在新北市○
    ○區○○街000號前，見蔡志豐所有之自行車1台停放該處，未
    上鎖鍊且無人看管而徒手竊取之，得手後欲離去之際，為蔡
    志豐發覺並上前攔阻，被告為脫免逮捕，即基於傷害之犯意
    ，徒手攻擊蔡志豐，使其受有右側眼瞼及眼周圍區域擦傷、
    鼻子擦傷、頸部擦傷、左側手部擦傷、右側膝部擦傷及右側
    前胸壁挫傷等傷害，案經蔡志豐提出告訴，因認被告涉犯刑
    法第277條第1項之傷害罪嫌等語。
  ㈡按告訴乃論之罪，告訴人於第一審辯論終結前得撤回其告訴
    ；又告訴經撤回者，應諭知不受理之判決，刑事訴訟法第23
    8條第1項、第303條第3款分別定有明文。
  ㈢本件告訴人蔡志豐告訴被告傷害案件，公訴意旨認被告涉犯
    刑法第277條第1項之傷害罪嫌，依同法第287條之規定，須
    告訴乃論。茲據告訴人蔡志豐於本院審理時具狀撤回告訴，
    有刑事撤回告訴狀1紙附卷可憑（見本院卷第39頁），依上
    開說明，本應諭知不受理之判決。惟因公訴意旨認被告此部
    分犯行與前揭論罪科刑部分，具有一行為而觸犯數罪名之想
    像競合犯之裁判上一罪關係，爰不另為公訴不受理之諭知。
據上論斷，應依刑事訴訟法第299條第1項前段、第300條，判決
如主文。
本案由檢察官劉恆嘉提起公訴，檢察官黃明絹到庭執行職務。
中　　華　　民　　國　　111 　年　　5 　　月　　11　　日
  　　　　　　　刑事第六庭審判長法  官  樊季康
　　　　　　　　　              法　官  楊展庚
                                法　官  葉逸如
上列正本證明與原本無異。
如不服本裁定，應於裁定送達後五日內敘明抗告理由，向本院提
出抗告狀。
                                書記官　黃莉涵
中　　華　　民　　國　　111 　年　　5 　　月　　12　　日